【裁判字號】    97,家訴,281
【裁判日期】    980508
【裁判案由】    分割遺產等
【裁判全文】
臺灣臺中地方法院民事判決             97年度家訴字第281號
原      告  蔡葉配
訴訟代理人  賈俊益律師
被      告  乙○○
訴訟代理人  庚○○
被      告  丙○○
            甲○○
            己○○
兼  上三人  戊○○
訴訟代理人
上列當事人間請求分割遺產等事件，本院於民國98年4月20日言
詞辯論終結，判決如下：
    主      文
兩造繼承被繼承人葉有仁所遺如附表一之遺產，應分割為原告取
得如附表四所示，被告各取得如附表五所示。
訴訟費用由被告各負擔百分之十八，餘由原告負擔。
    事實及理由
一、被告丙○○、甲○○、己○○、戊○○經合法通知，未於言
    詞辯論期日到場，核無民事訴訟法第386條各款所列情形，
    爰依原告之聲請，由其一造辯論而為判決。
二、原告方面：
（一）原告為被繼承人葉有仁之配偶，被告5 人為葉有仁之子女
      ，兩造均為被繼承人葉有仁之繼承人。原告與葉有仁於民
      國45年5 月23日結婚，婚後未約定適用何種夫妻財產制，
      嗣葉有仁於96年12月15日死亡，原告與葉有仁間之夫妻財
      產制關係既已消滅，原告自得依夫妻剩餘財產分配請求權
      ，請求平均分配與葉有仁之剩餘財產，並將之自葉有仁之
      遺產中扣除後，再由兩造平均繼承遺產，即每人應依6 分
      之1之比例分割。
（二）被繼承人葉有仁遺有如附表一所示之遺產，其中包含婚後
      取得之財產如附表二所示，經計算為新臺幣（下同）14,
      038,127元；而原告之婚後財產如附表三所示，共計1,317
      ,768 元。原告本於剩餘財產分配請求權可先行分配其差
      額12,720,359元（計算式：14,038,127－1,317,768＝12,
      720,359）之2分之1，即6,360,180元（元以下四捨五入）
      ；就此部分剩餘財產分配之金額，原告主張應就附表一編
      號18.至編號之存款（共計3,073,204元）先行支付，其
      餘不足部分（即3,286,976元）再與附表一編號1.至編號
      17.之不動產價值（即15,566,603元）計算出比例（計算式
      ：3,286,976÷15,566,603＝21.11%），為求計算便利，
      原告願以百分之二十一計算。於扣除上開原告能取得之比
      例後，所餘百分之七十九再由兩造各依應繼分6分之1比例
      ，保持分別共有，即每人各可分得600分之79。因此，就
      附表一編號1.至編號17.所示不動產部分，原告之應有部分
      為600分之205（計算式：21/100＋79/600＝205/600），
      被告各為600分之79等語。並聲明：如主文所示。
三、被告方面：
（一）被告乙○○對於被繼承人葉有仁之遺產範圍及價值並無意
      見，惟辯稱被繼承人葉有仁如附表一之全部遺產，應由兩
      造逕依應繼分6分之1比例分割，原告不得行使剩餘財產分
      配請求權等語置辯。並聲明：原告之訴駁回。
（二）被告丙○○、甲○○、戊○○、己○○未於最後言詞辯論
      期日到庭，惟據其之前到庭及具狀陳稱：對於原告之請求
      及分配方式並無意見等語。並聲明：原告之訴駁回。
四、得心證之理由：
（一）原告與被繼承人葉有仁於45年5 月23日結婚，葉有仁於96
      年12月15日死亡，兩造均係被繼承人葉有仁之全體繼承人
      ，應繼分各6分之1等情，為兩造所不爭，復有戶籍謄本在
      卷可稽，堪信真實。
（二）按法定財產制關係消滅時，夫或妻現存之婚後財產，扣除
      婚姻關係存續中所負債務後，如有剩餘，其雙方剩餘財產
      之差額，應平均分配，民法第1030條之1第1項前段定有明
      文。夫妻一方死亡為法定財產關係消滅原因之一，且剩餘
      財產分配請求權之目的，乃在貫徹男女平等之原則，故於
      婚姻關係存續中所增加之財產，除無償取得之情形外，配
      偶應有平均分配之權利，並不因係夫妻一方死亡或離異而
      有不同，故法定財產制關係若因夫妻一方先於他方死亡而
      消滅，應先計算夫妻各自之婚後財產，嗣後生存之配偶再
      依上開規定，請求剩餘財產差額2分之1；經依上開規定清
      算分離後，屬於死亡配偶之財產者，始為其遺產，生存之
      配偶尚得再依繼承法有關規定與其他繼承人共同繼承。基
      上，原告主張其夫葉有仁死亡，雙方之法定財產關係消滅
      ，其得請求分配與葉有仁之剩餘財產，即無不合。被告乙○○辯稱葉有仁如附表一之全部遺產，應由兩造各依應繼
      分6分之1比例分割云云，洵無可採。
（三）原告與葉有仁婚姻關係存續中，就夫妻財產制未有特別約
      定，於91年6 月27日民法親屬編修正前，應用聯合財產制
      ，而夫妻於民法親屬編修正前結婚而適用聯合財產制者，
      於婚姻關係存續中所取得之原有財產，依親屬編施行法第
      6條之2規定，於修正施行後均視為婚後財產，列入剩餘財
      產分配範圍；又夫妻現存之婚後財產，其價值計算以法定
      財產制關係消滅為準，民法第1030條之4第1項前段定有明
      文，是關於原告及被繼承人葉有仁之婚後財產價值之計算
      ，以被繼承人葉有仁死亡時即96年12月15日為準，合先敘
      明。
（四）被繼承人葉有仁於財政部臺灣省中區國稅局遺產稅免稅證
      明書，雖載有臺中縣梧棲鎮○○里○○路○段26號建物，
      持分100000分之50000一棟，有該證明書影本在卷可憑，
      惟該屋未辦保存登記，且於建築時因當事人需要而將永興
      路1段26號建築成2戶，並各自獨立，有單獨出入口，其中
      屬葉有仁之部分另申請建物門牌編號，編定為永興路1段
      24 號等情，有旭弘不動產估價師事務所98年3月11日旭弘
      華字第中回971101號函暨鑑定報告書（梧棲）第16頁之說
      明在卷可憑，是以葉有仁之所遺者應非台中市○○鎮○○
      里○○路○段26號建物，而係同段24號之建物（如附表一
      編號17.、附表三編號5.所示），併此敘明。
（五）原告之剩餘財產分配請求權部分：
    1.原告之婚後財產：原告主張其婚後財產如附表三所示，其
      中編號1.之建物經旭弘不動產估價師事務所鑑定之結果，
      於96年12月間之價值為1,279,338 元，此有旭弘不動產估
      價師事務所98年3月11日旭弘華字第中回971101號函暨鑑
      定報告書兩式一份附卷可稽；另編號2.之股票價值為38,
      430元，均為兩造所不爭執，是原告之婚後財產價額，為
      如附表三所示之1,317,768元。
    2.被繼承人葉有仁之婚後財產：原告主張被繼承人葉有仁死
      亡時之婚後財產如附表二所示，其中編號1.至編號5.之不
      動產，經旭弘不動產估價師事務所鑑定後，於96年12月間
      之價值分別如下：編號1.之土地7,482,404 元、編號2.之
      土地1,040,856元、編號3.之土地371,442元、編號4.之土
      地1,246,644元、編號5.之建物823,577元，此有旭弘不動
      產估價師事務所98年3 月11日旭弘華字第中回971101號函
      暨鑑定報告書兩式一份附卷可稽；另附表二中編號6.至編
      號9.之存款分別為944,373元、2,071,073元、16 ,005 元
      及41,753元，均為兩造所不爭執，是被繼承人葉有仁之婚
      後財產價額，為如附表二所示之14,038,127元。
    3.從而，原告之婚後財產1,317,768元，與被繼承人葉有仁
      之婚後財產14,038,127元，兩者差額為12,720,359元（
      14,038,127－1,317,768＝12,720,359），原告所能取得
      兩造剩餘財產差額2分之1，為6,360,180元（元以下四捨
      五入）。故原告得行使夫妻剩餘財產分配請求權價額，即
      為6,360,180元。
    4.又剩餘財產應平均分配之差額，並未區分差額之類別，亦
      即並非僅得以金錢平均分配。本件被繼承人葉有仁可供分
      配之剩餘財產中，現金部分僅有附表一編號18.至編號所
      示之存款，共計3,073,204元，顯不足以分配上開差額，
      此外葉有仁所遺財產中尚有附表一編號1.至編號17.之不動
      產。原告主張於剩餘財產分配請求時，先取得全部存款，
      不足之部分再依原物分配之方式，由附表一編號1.至編號
      17.之不動產依相當價值之比例取得，與被告保持分別共有
      等語，此方式可使分配方式單純化，復經被告乙○○（否
      認原告可行使剩餘財產分配請求權）以外之被告同意，自
      屬適當。
    5.按附表一被繼承人葉有仁所遺之財產中，編號1.至編號17.
      之不動產價值，依鑑價時即98年2月間之價額，為如附表
      一所示之15, 566,603元，此有前揭旭弘不動產估價師事
      務所函暨鑑定報告書兩式一份附卷可稽；另編號18.至編號
      之存款，共計3,073,204元等情，均為兩造所不爭。是
      以原告因剩餘財產得請求分配之金額，於取得附表一編號
      18.至編號之存款3,073,204元後，其餘不足部分3,286,
      976元（6,360, 180－3,073,204＝3,286,976），占附表
      一編號1.至編號17.之不動產價值之百分之二十一點一一（
      3, 286,976÷15,566,603＝21.11%）。原告復主張為求計
      算便利，願僅以百分之二十一計算，則原告依此方式得請
      求之剩餘財產價額，為6,342,191元（3, 073,204＋15,
      566,603×21%＝6,342,191，元以下四捨五入），未逾原
      告所得請求之剩餘財產分配數額（6,360,180元），自屬
      有據。從而，原告主張其剩餘財產分配額，以取得附表一
      編號18.至編號之存款3,073,204元，如附表四第一項所
      示，及附表一編號1.至編號17.之不動產之百分之二十一比
      例，並與被告分別共有，為有理由，應予准許。
（六）葉有仁之遺產範圍及分割方式：
    1.葉有仁死亡時之財產原如附表一所示，扣除前揭原告所請
      求相當於剩餘財產差額之財產後，所餘即附表一編號1.至
      編號17.所示不動產應有部分百分之七十九，即屬葉有仁之
      遺產。
    2.按繼承人有數人時，在分割遺產前，各繼承人對於遺產全
      部為公同共有；繼承人得隨時請求分割遺產，但法律另有
      規定或契約另有訂定者，不在此限，民法第1151條、第
      1164條分別定有明文。是以，遺產之公同共有係以遺產之
      分割為其終局目的，而以公同共有關係為暫時的存在。本
      件被繼承人葉有仁遺有上開遺產，揆諸前揭規定，兩造在
      分割遺產前，對於遺產全部為公同共有，因上開遺產並無
      不能分割之情形，亦無不分割之約定，兩造就上開遺產既
      不能協議分割，則原告以遺產分割為由終止兩造間之公同
      共有關係，請求分割被繼承人葉有仁之遺產，自屬有據。
    3.次按在公同共有遺產分割自由之原則下，民法第1164條規
      定：繼承人得隨時請求分割遺產，該條所稱之「得隨時請
      求分割」，依同法第829條及第830條第1 項規定觀之，自
      應解為包含請求終止公同共有關係在內，俾繼承人之公同
      共有關係歸於消滅而成為分別共有，始不致與同法第829
      條所定之旨趣相左，庶不失繼承人得隨時請求分割遺產之
      立法本旨，換言之，終止遺產之公同共有關係，既應以分
      割方式為之，將遺產之公同共有關係終止改為分別共有關
      係，性質上自亦屬分割遺產方法之一。是以原告主張就被
      繼承人葉有仁之遺產，按應繼分比例（六分之一）採取分
      別共有方式分割，自屬遺產分割方法之一種，亦與法無違
      。而被告丙○○、甲○○、戊○○、己○○對於原告主張
      的分割方案，均表示無意見，被告乙○○亦僅主張原告不
      得主張剩餘財產分配請求權，其餘無意見，是採取原告主
      張之按應繼分比例保持分別共有之分割方法，既與法無違
      ，亦不失公平妥適，且與全體當事人之意願無違，自可採
      取。
（七）從而，兩造依遺產分割請求權，就附表一編號1.至編號17.
      所示不動產之百分之七十九，按兩造應繼分各六分之一分
      配，可各取得六百分之七十九；另原告就附表一編號1.至
      編號17.不動產部分，再加計其依剩餘財產分配請求權可取
      得之百分之二十一後，合計可取得六百分之二百零五，並
      保持分別共有，亦有理由，應予准許。爰依各不動產換算
      出應有部分後，被告分得之部分如附表五所示，原告分得
      之部分，除前述如附表四第一項之存款以外，如同附表第
      二項所示。
五、分割遺產之訴，係必要共同訴訟，原告、被告之間本可互換
    地位，本件分割遺產部分，原告起訴雖於法有據，但被告之
    應訴實因訴訟性質所不得不然，故所為抗辯自為伸張或防衛
    權利所必要，是以本院認本件分割遺產部分之訴訟費用應由
    兩造依分得遺產之比例分擔較為公允，爰併同剩餘財產分配
    請求部分，諭知如主文第2項所示。
六、訴訟費用負擔之依據：民事訴訟法第78條、第80條之1、第8
    5條第1項前段。
中    華    民    國    98    年    5     月    8     日
                  家事法庭    法  官  陳宗賢
正本係照原本作成。
如對本判決上訴，須於判決送達後20日之不變期間內，向本院提
出上訴狀，須附繕本。
中    華    民    國    98    年    5     月    8     日
                              書記官  洪千羽
 附表一 被繼承人葉有仁所遺之財產（金額或價額欄之單位均為
        新台幣元，下同）
┌──┬─────────────────────┬─────┐
│編號│項                                      目│98年2 月之│
│    │                                          │金額或價額│
├──┼─────────────────────┼─────┤
│1.  │臺中縣沙鹿鎮○○段斗抵小段79地號          │   664,125│
│    │應有部分3/108                             │          │
├──┼─────────────────────┼─────┤
│2.  │同上小段421地號全部                       │ 7,392,076│
│    │                                          │          │
├──┼─────────────────────┼─────┤
│3.  │同上小段421之1地號                        │ 1,029,664│
│    │應有部分185/212                           │          │
├──┼─────────────────────┼─────┤
│4.  │同上小段421之2地號全部                    │   367,448│
│    │                                          │          │
├──┼─────────────────────┼─────┤
│5.  │同上小段421之4地號全部                    │ 1,234,422│
│    │                                          │          │
├──┼─────────────────────┼─────┤
│6.  │臺中縣梧棲鎮○○○段鴨母寮小段136之3地號  │    65,340│
│    │全部                                      │          │
├──┼─────────────────────┼─────┤
│7.  │同上小段136之5地號全部                    │ 1,452,000│
│    │                                          │          │
├──┼─────────────────────┼─────┤
│8.  │同上小段136之7地號                        │   390,874│
│    │應有部分1/3                               │          │
├──┼─────────────────────┼─────┤
│9.  │同上小段136之10地號                       │    72,594│
│    │應有部分1/2                               │          │
├──┼─────────────────────┼─────┤
│10.  │同上小段136之13地號全部                   │   973,545│
│    │                                          │          │
├──┼─────────────────────┼─────┤
│11.  │同上小段136之14地號全部                   │   800,460│
│    │                                          │          │
├──┼─────────────────────┼─────┤
│12.  │同上小段136之18地號                       │    17,908│
│    │應有部分1/2                               │          │
├──┼─────────────────────┼─────┤
│13.  │同上小段136之19地號全部                   │   159,680│
│    │                                          │          │
├──┼─────────────────────┼─────┤
│14.  │同上小段136之20地號全部                   │   159,680│
│    │                                          │          │
├──┼─────────────────────┼─────┤
│15.  │臺中縣沙鹿鎮○○里○鄰○○路204號建物（稅籍│          │
│    │編號00000000000）應有部分33333/100000     │          │
├──┼─────────────────────┤    26,795│
│16.  │臺中縣沙鹿鎮○○里○鄰○○路204號建物（稅籍│          │
│    │編號00000000000）應有部分3/9              │          │
├──┼─────────────────────┼─────┤
│17.  │臺中縣梧棲鎮○○里○○路○段24號建物      │   759,992│
│    │應有部分全部                              │          │
├──┼─────────────────────┼─────┤
│18.  │第一銀行沙鹿分行存款（帳號：00000000000） │   944,373│
├──┼─────────────────────┼─────┤
│19.  │合作金庫沙鹿分行存款（帳號：715797）      │ 2,071,073│
├──┼─────────────────────┼─────┤
│20.  │沙鹿農會存款（帳號：00000000000000）      │    16,005│
├──┼─────────────────────┼─────┤
│  │梧棲鎮農會存款（帳號：00000000000000）    │    41,753│
├──┴─────────────────────┼─────┤
│合                                            計│18,639,807│
│                                                │          │
│（編號1.至編號17.所示不動產價額合計15,566,603元）│          │
│（編號18.至編號之存款金額合計3,073,204元）     │          │
└────────────────────────┴─────┘
 附表二 被繼承人葉有仁之婚後財產
┌──┬─────────────────────┬─────┐
│編號│項                                      目│96年12月之│
│    │                                          │金額或價額│
├──┼─────────────────────┼─────┤
│1.  │臺中縣沙鹿鎮○○段斗抵小段421地號全部     │ 7,482,404│
│    │                                          │          │
├──┼─────────────────────┼─────┤
│2.  │臺中縣沙鹿鎮○○段斗抵小段421之1地號      │ 1,040,856│
│    │應有部分185/212                           │          │
├──┼─────────────────────┼─────┤
│3.  │臺中縣沙鹿鎮○○段斗抵小段421之2地號全部  │   371,442│
│    │                                          │          │
├──┼─────────────────────┼─────┤
│4.  │臺中縣沙鹿鎮○○段斗抵小段421之4地號全部  │ 1,246,644│
│    │                                          │          │
├──┼─────────────────────┼─────┤
│5.  │臺中縣梧棲鎮○○里○○路○段24號建物      │   823,577│
│    │應有部分全部                              │          │
├──┼─────────────────────┼─────┤
│6.  │第一銀行沙鹿分行存款（帳號：00000000000） │   944,373│
├──┼─────────────────────┼─────┤
│7.  │合作金庫沙鹿分行存款 （帳號：715797）     │ 2,071,073│
├──┼─────────────────────┼─────┤
│8.  │沙鹿農會存款（帳號：00000000000000）      │    16,005│
├──┼─────────────────────┼─────┤
│9.  │梧棲鎮農會存款（帳號：00000000000000）    │    41,753│
├──┴─────────────────────┼─────┤
│合                                            計│14,038,127│
└────────────────────────┴─────┘
 附表三 原告丁○○之婚後財產
┌──┬─────────────────────┬─────┐
│編號│項                                      目│96年12月之│
│    │                                          │金額或價額│
├──┼─────────────────────┼─────┤
│1.  │臺中縣梧棲鎮○○里○○路○段22號建物      │ 1,279,338│
├──┼─────────────────────┼─────┤
│2.  │潤泰創新國際股份有限公司股票              │    38,430│
├──┴─────────────────────┼─────┤
│合                                            計│ 1,317,768│
└────────────────────────┴─────┘
 附表四（原告取得）
 一、附表一編號18.至編號所示存款。
 二、（附表一編號1.至編號17.不動產之六百分之二百零五，與
       被告分得之部分保持分別共有）
   1、臺中縣沙鹿鎮○○段斗抵小段79地號應有部分64800分之
      615。
   2、臺中縣沙鹿鎮○○段斗抵小段421地號應有部分600分之
      205。
   3、臺中縣沙鹿鎮○○段斗抵小段421之1地號應有部分127200
      分之37925。
   4、臺中縣沙鹿鎮○○段斗抵小段421之2地號應有部分600分
      之205。
   5、臺中縣沙鹿鎮○○段斗抵小段421之4地號應有部分600分
      之205。
   6、臺中縣梧棲鎮○○○段鴨母寮小段136之3地號應有部分
      600分之205。
   7、臺中縣梧棲鎮○○○段鴨母寮小段136之5地號應有部分
      600分之205。
   8、臺中縣梧棲鎮○○○段鴨母寮小段136之7地號應有部分
      1800分之205。
   9、臺中縣梧棲鎮○○○段鴨母寮小段136之10地號應有部分
      1200分之205。
  10、臺中縣梧棲鎮○○○段鴨母寮小段136之13地號應有部分
      600分之205。
  11、臺中縣梧棲鎮○○○段鴨母寮小段136之14地號應有部分
      600分之205。
  12、臺中縣梧棲鎮○○○段鴨母寮小段136之18地號應有部分
      1200分之205。
  13、臺中縣梧棲鎮○○○段鴨母寮小段136之19地號應有部分
      600分之205。
  14、臺中縣梧棲鎮○○○段鴨母寮小段136之20地號應有部分
      600分之205。
  15、臺中縣沙鹿鎮○○里○鄰○○路204號建物（稅籍編號0000
      0000000）應有部分00000000分之0000000。
  16、臺中縣沙鹿鎮○○里○鄰○○路204號建物（稅籍編號0000
      0000000）應有部分1800分之205。
  17、臺中縣梧棲鎮○○里○○路○段24號建物應有部分600分
      之205。
 附表五（被告各自取得）
       （即附表一編號1.至編號17.不動產之六百分之七十九，
         再與原告及其他被告分得之部分保持分別共有）
   1、臺中縣沙鹿鎮○○段斗抵小段79地號應有部分64800分之
      237。
   2、臺中縣沙鹿鎮○○段斗抵小段421地號應有部分600分之
      79。
   3、臺中縣沙鹿鎮○○段斗抵小段421之1地號應有部分127200
      分之14615。
   4、臺中縣沙鹿鎮○○段斗抵小段421之2地號應有部分600分
      之79。
   5、臺中縣沙鹿鎮○○段斗抵小段421之4地號應有部分600分
      之79。
   6、臺中縣梧棲鎮○○○段鴨母寮小段136之3地號應有部分
      600分之79。
   7、臺中縣梧棲鎮○○○段鴨母寮小段136之5地號應有部分
      600分之79。
   8、臺中縣梧棲鎮○○○段鴨母寮小段136之7地號應有部分
      1800分之79。
   9、臺中縣梧棲鎮○○○段鴨母寮小段136之10地號應有部分
      1200分之79。
  10、臺中縣梧棲鎮○○○段鴨母寮小段136之13地號應有部分
      600分之79。
  11、臺中縣梧棲鎮○○○段鴨母寮小段136之14地號應有部分
      600分之79。
  12、臺中縣梧棲鎮○○○段鴨母寮小段136之18地號應有部分
      1200分之79。
  13、臺中縣梧棲鎮○○○段鴨母寮小段136之19地號應有部分
      600分之79。
  14、臺中縣梧棲鎮○○○段鴨母寮小段136之20地號應有部分
      600分之79。
  15、臺中縣沙鹿鎮○○里○鄰○○路204號建物（稅籍編號0000
      0000000）應有部分00000000分之0000000。
  16、臺中縣沙鹿鎮○○里○鄰○○路204號建物（稅籍編號0000
      0000000）應有部分1800分之79。
  17、臺中縣梧棲鎮○○里○○路○段24號建物應有部分600分
      之79。


司法院資訊處製作；財團法人民間司法改革基金會備份。
